【裁判字號】    97,台上,6867
【裁判日期】    971231
【裁判案由】    偽造文書
【裁判全文】
最高法院刑事判決            九十七年度台上字第六八六七號
上  訴  人  甲○○（原姓名范顯毓）
選任辯護人  顏廷鈺律師
            江仁成律師
            陳麗增律師
上列上訴人因偽造文書案件，不服台灣高等法院中華民國九十五
年五月二十四日第二審判決（九十五年度上訴字第三九四號，起
訴案號：台灣台北地方法院檢察署九十三年度偵緝字第一五五０
號、九十四年度發查偵字第六號），提起上訴，本院判決如下：
    主  文
原判決撤銷，發回台灣高等法院。
    理  由
本件原判決認定上訴人甲○○明知黃盟清並無資力及工作，且未
曾在味王股份有限公司（下稱味王公司）擔任經理職務，亦未在
明昌國際鞋材有限公司（下稱明昌公司）擔任主任職務，竟與之
共同基於意圖為自己不法所有之概括犯意聯絡，(一)、由黃盟清將
其戶口名簿及身分證影本交給上訴人代辦信用卡，並約定由上訴
人抽取銀行核卡金額之二成為佣金。上訴人遂將上揭文件轉交有
犯意聯絡之林志忠，再由林志忠轉交有犯意聯絡綽號「馬乙」之
成年男子，並約定由上訴人及林志忠共同抽取銀行核卡金額之百
分之三點五。綽號「馬乙」者即於民國九十一年十二月二十三日
，持黃盟清身分證及戶口名簿影本，前往陽信商業銀行屏東市中
正分行（下稱陽信銀行）代辦申請信用卡，並在該銀行信用卡申
請書上「您的職業資料」欄內，填寫黃盟清為味王公司經理，年
薪新台幣（下同）九十萬元等資料。上訴人並與黃盟清於九十一
年十二月二十四日，前往萬通商業銀行台北市古亭分行（下稱萬
通銀行），開設帳號00000000000000之帳戶，隨
即由上訴人取走該帳戶之存摺及印鑑，交由不詳之人在該帳戶內
存款及提領，以製造該帳戶存款進出往來之假象，並由綽號「馬
乙」者將該帳戶資料填載在申請書之「您的信用資料」欄內，使
陽信商業銀行承辦人員誤信黃盟清資力良好，而於九十二年一月
二十二日，核發如原判決事實欄所載之信用卡二張，額度共三萬
元，足以生損害於陽信銀行。嗣經陽信銀行風險控管及查核，上
揭信用卡二張均未開卡成功，惟其於市場上仍具交易價值。(二)、
因上揭信用卡未申辦成功，上訴人與黃盟清又基於意圖為自己不
法所有及行使偽造私文書之犯意聯絡，由上訴人於不詳時、地，
委託不知情之刻印者偽造明昌公司及該公司負責人朱國僑之印章
各一枚，用以偽造明昌公司之「員工在職證明書」及「九十一年
度各類所得扣繳暨免扣繳憑單」（下稱扣繳憑單）等資料，作為
黃盟清在明昌公司任職之證明，並將黃盟清之身分證、明昌公司
員工在職證明書、扣繳憑單及上揭萬通銀行存摺等影本，交付綽
號「阿民」（或「阿明」）之成年男子，再由綽號「阿民」者傳
真上揭文件委託不知情之陳宏祺，於九十二年五月二十六日，向
台南區中小企業銀行台北分行（下稱台南企銀）申辦小額信用貸
款五十萬元，而在「台南企銀小額消費性貸款申請書」上，填寫
黃盟清年籍資料及在明昌公司擔任主任職務等，並約定陳宏祺於
事成後其任職之公司可得五萬元酬勞，足以生損害於台南企銀。
嗣經台南企銀審核發現申請貸款文件係屬偽造而未予核貸等情。
因而撤銷第一審關於上訴人部分之判決，改判依牽連犯從一重論
處上訴人共同行使偽造私文書，足以生損害於他人罪刑，固非無
見。
惟查：(一)、有罪之判決書，對被告有利之證據不採納者，應說明
其理由，為刑事訴訟法第三百十條第二款所明定。故有罪判決書
對於被告有利之證據，如不加採納，必須說明其不予採納之理由
，否則即難謂無判決不備理由之違誤。是事實審法院應於審判期
日就被告否認犯罪所為有利之辯解事項與證據，予以調查，而於
有罪判決理由內詳加論列，否則率行判決，即屬於法有違。原判
決認定上訴人有偽造明昌公司之員工在職證明書及扣繳憑單等犯
行，係依憑台南企銀小額消費性貸款申請書「現服務單位欄」，
其內填載不實之明昌公司任職資料，係由上訴人提供與黃盟清背
誦以待銀行查證，業據黃盟清於第一審證述明確（原判決第五頁
第四至七行），為其主要論據之一。然上訴人始終否認有前揭犯
行，而黃盟清於檢察官偵查中供稱：伊未曾見過明昌公司之在職
證明、扣繳憑單等，伊印象中林志忠有叫伊背起來，如果有人打
電話來照會時，叫伊把公司資料背出來，林志忠於電話中跟伊說
明昌公司資料，叫伊背起來，伊沒有叫上訴人幫伊辦五十萬元小
額消費性貸款（九十四年度發查偵字第六號卷第一一五至一一六
頁）等情，其與原判決援引黃盟清於第一審審理中供述各情不盡
一致，則黃盟清於第一審審理中供述各情是否確屬事實，即尚非
全無疑義，仍待調查釐清論述說明。乃原審就上情未詳予調查研
求，復未說明黃盟清有利於上訴人供述各情，何以不能為有利上
訴人論斷之理由，逕援引黃盟清於第一審供述各情，為不利上訴
人之認定，致上訴意旨得據以指摘，其查證未盡且理由欠備，遽
行判決，難昭折服。(二)、刑事訴訟法第一百五十九條第一項規定
：被告以外之人（含共同被告、共犯、證人、鑑定人、被害人等
）於審判外之言詞或書面陳述，除法律有規定者外，不得作為證
據。所謂法律有規定，即包括同法第一百五十九條之一至第一百
五十九條之五等，規定傳聞證據具有證據能力之例外情形。故如
採被告以外之人於審判外之言詞，即如警詢或檢察官偵查中之言
詞為證據時，必須符合法律所規定之例外情形，方得認其審判外
之陳述有證據能力，並須於判決中具體說明其符合傳聞證據例外
可信之情況及心證理由，否則即有違證據法則及判決不備理由之
違誤。原判決認定上訴人有前揭犯行，係依憑證人鍾宜芳、朱國
僑分別於警詢中供述各情（原判決第三頁第十四至十五行、第四
頁第十二至十六行），為其主要論據之一。乃原判決未說明鍾宜
芳、朱國僑分別於警詢中供述各情，是否有例外得認彼等供述為
有證據能力之情形，而逕以鍾宜芳、朱國僑分別於警詢中供述各
情，為不利上訴人認定之依據，其理由欠備，尚有未合。上訴意
旨指摘原判決不當，尚非全無理由。按第三審法院應以第二審判
決所確認之事實為判決基礎，刑事訴訟法第三百九十四條第一項
前段定有明文。原判決上述之違背法令，影響於事實之確定，本
院無可據以為裁判，應將原判決撤銷，發回原審法院更為審判。
原判決關於上訴人詐欺取財及詐欺取財未遂部分，認與上訴人所
犯行使偽造私文書部分，具有牽連犯裁判上一罪之關係，基於審
判不可分之原則，應併予發回，附此敘明。
據上論結，應依刑事訴訟法第三百九十七條、第四百零一條，判
決如主文。
中    華    民    國  九十七  年   十二   月  三十一  日
                      最高法院刑事第一庭
                          審判長法官  董  明  霈
                                法官  林  茂  雄
                                法官  張  祺  祥
                                法官  賴  忠  星
                                法官  林  秀  夫
      本件正本證明與原本無異
                                      書  記  官
中    華    民    國  九十八  年    一    月    八    日
                                                      Ｑ


司法院資訊處製作；財團法人民間司法改革基金會備份。
